福建高等法院金門分院民事判決
111年度重上字第3號
上  訴  人  楊誠木  
            楊誠發  

共      同
訴訟代理人  吳奎新律師
上  訴  人  楊明宸(即楊文耽之承受訴訟人)


被 上訴 人  黎益君  
訴訟代理人  蔡育霖律師

上列當事人間請求塗銷抵押權事件，上訴人對於中華民國111年4
月26日褔建金門地方法院109年度重訴字第12號第一審判決，提
起上訴，本院不經言詞辯論，判決如下：
    主      文
原判決廢棄，發回福建金門地方法院。
    事實及理由
一、本件楊文耽於原審依侵權行為及土地所有權之物上請求權，
    請求被上訴人塗銷如原判決附表所示之最高限額抵押權。嗣
    楊文耽於訴訟中死亡，由繼承人楊誠木、楊誠發、楊明宸承
    受訴訟，其訴訟標的對於該全部繼承人之各人必須合一確定
    。其中楊誠木、楊誠發提起上訴，依民事訴訟法第56條第1
    項第1款規定，其效力及於未提起上訴之同造當事人，故應
    併列楊明宸為上訴人，先予說明。
二、按第一審之訴訟程序有重大之瑕疵者，第二審法院得廢棄原
    判決，而將該事件發回原法院。但以因維持審級制度認為必
    要時為限。前項情形，應予當事人陳述意見之機會，如兩造
    同意願由第二審法院就該事件為裁判者，應自為判決。依第
    一項之規定廢棄原判決者，其第一審訴訟程序有瑕疵之部分
    ，視為亦經廢棄。民事訴訟法第451條定有明文。所謂訴訟
    程序有重大之瑕疵，係指第一審違背訴訟程序之規定，其違
    背與判決內容有因果關係，或因訴訟程序違背規定，不適於
    為第二審辯論及判決之基礎而言。所謂因維持審級制度之必
    要，係指當事人因在第一審之審級利益被剝奪，致受不利之
    判決，須發回原法院以回復其審級利益而言。又地方法院審
    判案件，以法官一人獨任或三人合議行之，為法院組織法第
    3條第1項所明定。依上規定，民事事件地方法院審判組織，
    係以獨任審判為原則，合議審判為例外。地方法院受理之民
    事事件，除法律另有規定外，是否行合議審判係依臺灣各地
    方法院行合議審判暨加強庭長監督責任實施要點（下稱實施
    要點）定之。而候補法官於候補期間2年內，依民國101年7
    月6日施行之法官法第9條第3項第3款規定，除司法院已視實
    際情形酌予調整外，就民事案件僅能獨任辦理地方法院有關
    裁定案件、民事簡易程序案件、民事小額訴訟程序事件之審
    判程序。又地方法院於審理民事訴訟事件時，經裁定行合議
    審判，並因準備言詞辯論之必要，指定受命法官於言詞辯論
    前闡明訴訟關係或調查證據後，該受理訴訟之法院組織即確
    定，不容任意加以變更。受命法官於訴訟程序上之職權，復
    設有一定之限制，並非等同受訴法院或審判長，觀之民事訴
    訟法第270條、第272條、第485條等規定甚明，且為法官法
    所揭示法官法定原則。因之，受命法官踰越權限，於訴訟程
    序中僭行審判長之職權，致法院組織不合法，所為程序自有
    瑕疵，所為之判決，當然為違背法令，此觀同法第469條第1
    款之規定自明。該第一審判決不適於第二審辯論及判決之基
    礎，第二審法院自無同法第451條第1項、第2項所賦與自由
    裁量之職權(最高法院92年度台上字第1728號、111年度台上
    字第541號、111年度台上字第2295號判決參照）。
三、本件訴訟依原審卷面記載「審判長魏玉英、法官黃佩穎」，
    其合議庭並於109年5月7日依民事訴訟法第270條第1項規定
    ，裁定由受命法官行準備程序，處理同條第2項、第3項規定
    之事項，並試行和解或行調解程序（原審重訴卷一第29頁）
    。該受命法官黃佩穎於111年1月11日諭知準備程序終結後，
    逕自定期於同年3月15日言詞辯論，並獨任於該期日審理終
    結並為判決，有準備程序筆錄、言詞辯論筆錄及判決正本（
    原審重訴卷二第103-107頁、第119-127頁）可稽。查原審受
    理本件民事通常程序事件後，因承辦法官為候補期間2年以
    內之候補法官，而依法官法第9條第3項第3款規定行合議審
    判，並由該法官依其合議庭之裁定行準備程序後，該事件審
    判法院之組織即確定，自不得任意變更審判法院組織，即仍
    應以法官3人合議行之。至於其所屬合議庭雖於110年8月26
    日以受命法官黃佩穎派任候補法官任職將滿2年，前經該院
    文書科報請司法院開放候補法官於第3年起獨任辦理民事審
    判業務，依台灣高等法院暨所屬法院100年法律座談會民事
    類提案第64號決議意旨，簽請院長同意改分獨任審判（同上
    卷第71-74頁）。該簽呈引用之座談會民事類提案第64號，
    就候補法官無法獨任審判期間所承辦之原合議案件，嗣由得
    獨任審判之法官接辦，接手之承辦法官合議庭得否撤銷指定
    受命法官後，由承辦法官獨任審理辯論終結之法律問題，研
    討結果，多數說認此應屬行政分案事項，在不違背法官恆定
    原則的前提下，應由合議庭決定，若合議庭認非重大案件或
    無行合議之必要，則由合議庭簽請院長同意，改分獨任審判
    ，雖非無見。惟本件民事事件由候補期間2年以內之候補法
    官承辦，並經裁定行合議審判，及因準備言詞辯論之必要，
    指定受命法官於言詞辯論前闡明訴訟關係或調查證據後，依
    前揭規定及說明，其受理訴訟之法院（狹義）組織即確定，
    非依法不得任意變更。原審以合議庭名義簽請該院院長同意
    後，改為獨任審判，而由該受命法官踰越權限，逕自指定言
    詞辯論期日，獨任進行言詞辯論，定期宣判，其法院組織即
    非合法，所踐行之訴訟程序亦有重大瑕疵，其所為判決，當
    然為違背法令。
四、又前開法院組織不合法情形，因上訴人楊明宸已遷出國外，
    應為送達處所不明，顯無法獲兩造同意由本院就該事件自為
    判決。原審之訴訟程序違背規定，既不適於第二審辯論及裁
    判，為維持審級制度，自有將本件廢棄發回原法院更為裁判
    之必要。爰不經言詞辯論，將原判決廢棄，發回原審更為適
    法之處理。
五、據上論結，本件上訴為有理由，依民事訴訟法第451條第1項
    、第453條，判決如主文。
中　　華　　民　　國　　111 　年　　12　　月　　21　　日
                  民事庭審判長法　官  李文賢  
                              法　官  許志龍
                              法　官  陳瑞水
正本係照原本作成。
如不服本判決，應於收受送達後20日內向本院提出上訴書狀，其
未表明上訴理由者，應於提出上訴後20日內向本院補提理由書狀
（均須按他造當事人之人數附繕本）上訴時應提出委任律師或具
有律師資格之人之委任狀；委任有律師資格者，另應附具律師資
格證書及釋明委任人與受任人有民事訴訟法第466 條之1第1項但
書或第2項所定關係之釋明文書影本。如委任律師提起上訴者，
應一併繳納上訴審裁判費。
中　　華　　民　　國　　111 　年　　12　　月　　21　　日
    　　　　　　　　　　　　　書記官　李麗鳳